ACORDAO-COMPLETO-2427611

ACÓRDÃO 11342/2020 ATA 36/2020 - SEGUNDA CÂMARA

VISTOS, relatados e discutidos estes autos de tomada de contas especial instaurada pela Fundação Nacional de Saúde (Funasa) em desfavor de Severino Alexandre Sobrinho e Joamy Alves de Oliveira, como então prefeitos de Araçoiaba - PE (gestões: 2005-2012 e 2013-2016, respectivamente) , diante da omissão no dever de prestar contas do Termo de Compromisso TC/PAC n.º 744/2009 destinado à execução de melhorias sanitárias domiciliares por meio do aporte de recursos federais sob o valor de R$ 400.000,00, tendo a vigência do ajuste sido estipulada para o período de 31/12/2009 a 23/6/2013;
	ACORDAM os Ministros do Tribunal de Contas da União, reunidos na Sessão da 2ª Câmara, ante as razões expostas pelo Relator, em:
	9.1. excluir a responsabilidade de Carlos Jogli Albuquerque Tavares Uchoa e Joamy Alves de Oliveira na presente relação processual, diante dos elementos de convicção até aqui obtidos pelo TCU;	 
	9.2. julgar irregulares as contas de Severino Alexandre Sobrinho, nos termos dos arts. 1º, I, 16, III, "a", "b" e "c", 19, caput, 23, III, da Lei n.º 8.443, de 1992, para condená-lo ao pagamento do correspondente débito, com a atualização monetária e os juros de mora calculados desde a data informada até o efetivo recolhimento, fixando-lhe o prazo de 15 (quinze) dias, contados da notificação, para que comprove perante o Tribunal, nos termos do art. 214, III, "a", do RITCU, o recolhimento da dívida em favor do Tesouro Nacional, na forma da legislação em vigor, sob as seguintes condições:
	Data da Ocorrência:
	Valor (em R$) :

	29/6/2010
	 80.000,00

	29/6/2010
	120.000,00

	22/6/2011
	  80.000,00

	22/6/2011
	120.000,00

	9.3. aplicar em desfavor de Severino Alexandre Sobrinho a multa prevista no art. 57 da Lei n.º 8.443, de 1992, sob o valor de R$ 200.000,00 (duzentos mil reais) , fixando-lhe o prazo de 15 (quinze) dias, contados da notificação, para que comprove, perante o Tribunal, nos termos do art. 214, III, "a", do RITCU, o recolhimento da referida dívida ao Tesouro Nacional, com a devida atualização monetária, na forma da legislação em vigor;
	9.4. autorizar, caso requerido, nos termos do art. 26 da Lei n.º 8.443, de 1992, e do art. 217 do RITCU, o parcelamento das dívidas fixadas por este Acórdão em até 36 (trinta e seis) parcelas mensais e sucessivas, com a atualização monetária e os correspondentes acréscimos legais, esclarecendo ao responsável que a falta de pagamento de qualquer parcela importará no vencimento antecipado do saldo devedor, sem prejuízo das demais medidas legais;
	9.5. autorizar, desde logo, a cobrança judicial das dívidas fixadas por este Acórdão, nos termos do art. 28, II, da Lei n.º 8.443, de 1992, diante do não atendimento à notificação; e
9.6. enviar a cópia do presente Acórdão, com o Relatório e a Proposta de Deliberação, à Procuradoria da República no Estado de Pernambuco, nos termos do art. 16, § 3º, da Lei n.º 8.443, de 1992, para o ajuizamento das ações civis e penais cabíveis.

Tomada de Contas Especial instaurada pela Fundação Nacional de Saúde (Funasa)  diante da omissão no dever de prestar contas do Termo de Compromisso TC/PAC n.º 744/2009 destinado à execução de melhorias sanitárias domiciliares, por meio do aporte de recursos federais sob o valor de R$ 400.000,00, tendo a vigência do ajuste sido estipulada para o período de 31/12/2009 a 23/6/2013.

Segunda Câmara

Município de Araçoiaba - PE.

3. Responsáveis: Carlos Jogli Albuquerque Tavares Uchoa (CPF XXX.706.154-XX); Joamy Alves de Oliveira (CPF XXX.592.144-XX); Severino Alexandre Sobrinho (CPF XXX.622.534-XX).

Ana Arraes (Presidente).

13.1. Ministros presentes: Ana Arraes (Presidente), Augusto Nardes e Raimundo Carreiro.
13.2. Ministra que alegou impedimento na Sessão: Ana Arraes (Presidente).
13.3. Ministro-Substituto convocado: Augusto Sherman Cavalcanti.
13.4. Ministros-Substitutos presentes: Marcos Bemquerer Costa e André Luís de Carvalho (Relator).

ANDRÉ DE CARVALHO

Trata-se de tomada de contas especial instaurada pela Fundação Nacional de Saúde (Funasa) em desfavor de Severino Alexandre Sobrinho e Joamy Alves de Oliveira, como então prefeitos de Araçoiaba - PE (gestões: 2005-2012 e 2013-2016, respectivamente) , diante da omissão no dever de prestar contas do Termo de Compromisso TC/PAC n.º 744/2009 destinado à execução de melhorias sanitárias domiciliares por meio do aporte de recursos federais sob o valor de R$ 400.000,00, tendo a vigência do ajuste sido estipulada para o período de 31/12/2009 a 23/6/2013.
2.	Após a análise final do feito, o Auditor Federal Adilson Souza Gambati lançou o seu parecer conclusivo à Peça 111, com a anuência dos dirigentes da Secex-TCE (Peças 112 e 113) , nos seguintes termos:
	" (...) 2. O referido termo de compromisso tinha por objeto a execução de 100 melhorias sanitárias domiciliares (peça 1, p. 15 e 101) com recursos orçados no valor total de R$ 413.245,22, sendo R$ 400.000,00 à conta da Funasa e R$ 13.245,22 de contrapartida municipal, conforme se verifica no extrato do Siafi (peça 2, p. 111) e no plano de trabalho (peça 1, p. 13-17 e 67) . A vigência do instrumento estendeu-se de 31/12/2009 a 23/6/2013, com prazo para apresentação da prestação de contas em 22/8/2013 (peça 2, p. 111) .
	3. Os recursos federais foram liberados por meio das seguintes ordens bancárias, depositadas na agência 1361, conta corrente 31040-9 do Banco do Brasil (peça 1, p. 6, 77, 79 e 125) :
	Ordem Bancária
	Data da OB
	Valor (R$) 
	Data do crédito na conta do convênio

	20100B806150
	25/6/2010
	80.000,00
	29/6/2010

	20100B806151
	25/6/2010
	120.000,00
	29/6/2010

	20110B804112
	20/6/2011
	80.000,00
	22/6/2011

	20110B804113
	20/6/2011
	120.000,00
	22/6/2011

	4. Em 23/2/2011, a Divisão de Engenharia de Saúde Pública (Diesp) realizou visita técnica cujo objetivo era verificar se as construções das 100 melhorias sanitárias domiciliares na zona urbana do município de Araçoiaba/PE estavam de acordo com o projeto (modelo sanitário tipo 1) . Foram vistoriados 50 módulos sanitários no loteamento Bom Jesus, todos edificados com o modelo sanitário tipo 4 em desacordo com o projeto aprovado pela Funasa (peça 1, p. 101-103) .
	5. Na ocasião, foi dito pelo Sr. Maurício Pacheco de Lima, funcionário da prefeitura, que a alteração do modelo tipo 1 para o tipo 4 foi acordada com a empresa contratada sem alterar o valor licitado, e que estava previsto a implantação do sistema de abastecimento d`água para a localidade (peça 1, p. 103) . Além da alteração do modelo sanitário constatou-se vários defeitos construtivos tais como: a) inexistência dos parafusos de fixação da bacia sanitária; vazamento em algumas cobertas; inexistência da ligação de caixa de passagem 1 para a caixa de passagem 2 em uma unidade hidráulica com vazamentos (chuveiro e torneiras) em uma unidade, fissuras na base do tanque de lavar roupas em algumas unidades, alvenaria do sumidouro desmoronou em uma unidade, assentamento da porta em desacordo em uma unidade, inexistência da tampa da caixa d`água em uma unidade, calçada mal compactada com fissuras em uma unidade, base do lavatório com fissuras em uma unidade (peça 1, p. 101-103) .
	6. Não obstante, o relatório decorrente da visita realizada em 23/2/2011 informou que foram executadas 50 melhorias, de boa qualidade, tendo mensurado o percentual de 49,62% do objeto pactuado, já descontados os defeitos construtivos citados no item 5. Naquela ocasião, as obras estavam paralisadas aguardando liberação dos recursos da 2ª parcela, no valor de R$ 200.000,00, porque o convenente não havia enviado o relatório 1, necessário à liberação (peça 1, p. 101-103) .
	7. Assim, diante da execução física em 49,62% do objeto pactuado e dos vícios construtivos sanáveis foi emitido parecer favorável à liberação da 2ª e última parcela, que foi autorizada (peça 1, p. 117 e 127) .
	8. Novamente, em 29/9/2011, a Diesp realizou visita técnica ao município com o objetivo de verificar o andamento de serviços, sendo acompanhada pelo servidor municipal Maurício Pacheco de Lima, fiscal dos serviços contratados à Construtora Lumir. A localidade ainda não havia sido abastecida com água encanada e muitos beneficiários colocaram as caixas no chão devido à dificuldade de enchimento das mesmas. As torneiras, a caixa de descarga e o chuveiro, em muitos banheiros, nunca foram utilizados. Segundo o Sr. Maurício, a construtora estava aguardando a liberação do pagamento da medição para a retomada dos serviços, que estavam paralisados (peça 1, p. 171-173) .
	9. O  relatório decorrente da visita de 29/9/2011 informou que, além da construção de 50  módulos sanitários identificados na visita anterior, foram construídos mais 20 novas unidades com execução física em 60% do objeto pactuado, sendo que alguns serviços destes novos módulos sanitários necessitavam ser revisados ou refeitos, tais como: fossa com abatimento, concreto da laje de cobertura da fossa fissurando, substituir tubo de ventilação, porta não fecha, caixa d`água, pia, torneira dentro de casa, devido à falta de água, falta a instalação da descarga, concluir sumidouro, pintar as paredes do banheiro, caixa d`agua com vazamento, aumentar o comprimento do tubo de ventilação, consertar ralo, infiltração, porta empenada, bacia sanitária sem caixa d`água, beneficiária relatou o furto da mesma (peça 1, p. 171-173) .
	10. Ressalta o mesmo relatório que as irregularidades de execução dos serviços em 8 módulos sanitários, que foram notificados na última visita, ainda não haviam sido corrigidas. Todos os banheiros necessitavam de concluir pintura e fazer logotipo da Funasa. A placa da obra não foi visualizada (peça 1, p. 171-173) .
	11. Em 5/9/2013, a Diesp realizou visita técnica ao município de Araçoiaba/PE e efetuou uma amostragem nos módulos com pendências notificadas anteriormente, constatando que a obra estava paralisada e que as mesmas não foram sanadas, bem como, que houve o surgimento de vícios construtivos. Em seguida, realizou-se outra amostragem em outros módulos, constatando também o surgimento desses vícios, assim como que alguns beneficiários estavam se desfazendo de acessórios das melhorias (peça 1, p. 233-239) .
	12. Em 8/10/2014, o prefeito sucessor Joamy Alves de Oliveira (gestão 2013-2016) , foi notificado na qualidade de responsável solidário, juntamente com o Sr. Severino Alexandre Sobrinho, ex-prefeito de Araçoiaba/PE,  por não ter comprovado as medidas necessárias, visando o resguardo do patrimônio público, diante do conhecimento das irregularidades apontadas na execução do objeto, sendo demandado a recolher ao Tesouro  Nacional a quantia original de R$ 400.000,00 atualizada monetariamente (peça 1, p. 249) .
	13. Os prefeitos Joamy Alves de Oliveira e Severino Alexandre Sobrinho foram notificados solidariamente a recolherem os recursos do convênio, ante as irregularidades apontadas e a não apresentação da prestação de contas (peça 1, p. 257 e 265) .
	14. O Relatório da Tomadora de Contas Especial 12/2015 concluiu que houve dano ao erário de R$ 400.000,00, responsabilizando os Srs. Severino Alexandre Sobrinho, gestor dos recursos federais recebidos e Joamy Alves de Oliveira, sucessor, uma vez que o prazo para prestar contas expirou em 22/8/2013, durante o seu mandato, sendo, portanto, corresponsável conforme Súmula-TCU 230 (peça 1, p. 293-309) .
	15. O Relatório de Auditoria CGU 709/2016 e respectivos Certificado de Auditoria e Parecer do Dirigente do Órgão de Controle Interno, concordaram com as conclusões do relatório do tomador de contas (peça 2, p. 143-148) . A ciência ministerial foi emitida em 15/7/2016 (peça 2, p. 149) .
	16. Os fatos apontados na fase interna desta tomada de contas especial não permitiram   identificar o que fora efetivamente utilizado dos recursos repassados pela Funasa (peça 1, p. 307) , uma vez que a prestação de contas não foi apresentada. 
	17. Na instrução de peça 6, entendeu-se necessária a realização de citação solidária dos Srs. Joamy Alves de Oliveira e Severino Alexandre Sobrinho, nos seguintes termos:
	'I. realizar a citação com responsabilidade solidária dos Srs. Severino Alexandre Sobrinho e Joamy Alves de Oliveira, com fundamento nos arts. 10, § 1º, e 12, incisos I e II, da Lei 8.443/1992 c/c o art. 202, incisos I e II, do RI/TCU, para que, no prazo de 15 (quinze) dias, apresentem alegações de defesa e/ou recolham aos cofres da Fundação Nacional de Saúde (Funasa) as quantias abaixo indicadas, atualizadas monetariamente a partir das respectivas datas até o efetivo recolhimento, abatendo-se na oportunidade a quantia eventualmente ressarcida, na forma da legislação em vigor:
Débito solidário:
	DATA 
	VALOR (R$) 

	25/6/2010
	80.000,00

	25/6/2010
	120.000,00

	20/6/2011
	80.000,00

	20/6/2011
	120.000,00

	I.1. Ocorrências: não comprovação da boa e regular aplicação dos recursos em decorrência da omissão no dever de prestar contas do Termo de Compromisso 744/2009 (Siafi 657732) , acumulado à execução incompleta de 88,4% do objeto, mas que não há como identificar o que foi efetivamente utilizado dos recursos repassados pela Funasa.     
	Conduta: Severino Alexandre Sobrinho, gestões 2005-2008 e 2009-2012 na condição de prefeito do município de Aracoiaba/PE celebrou e geriu recursos do Termo de Compromisso 744/2009 (Siafi 657732) que na análise técnico-financeira da Fundação Nacional de Saúde (Funasa) não comprovou a boa e regular aplicação dos recursos.
	Conduta: Joamy Alves de Oliveira, gestão 2013-2016 na condição de prefeito do município de Aracoiaba/PE quando notificado pela Funasa não apresentou a prestação de contas do Termo de Compromisso 744/2009 (Siafi 657732) cujo prazo expirou em 22/8/2013 na vigência do seu mandato, mas não o fez e não comprovou a impossibilidade de fazê-lo, tampouco demonstrou quais as medidas por ele adotadas, visando o resguardo do patrimônio público. Sendo, portanto, corresponsável, conforme Súmula TCU 230.'    
	18. Em atendimento ao pronunciamento da unidade (peça 7) foram expedidos os Ofícios 768 e 769/2017 (peças 8 e 10) , tendo os responsáveis apresentados as defesas de peças 8 e18. 
	19. As defesas apresentadas foram analisadas nos itens 29 a 34 da instrução de peça 25, e assim foram resumidas na instrução de peça 106:
	24.	 Em resposta ao Ofício de citação 769/2017 (peça 10) , o Sr. Joamy Alves de Oliveira apresentou, por meio de seus procuradores (peças 12 a 17) , as alegações de defesa (peça 18) , informando que os responsáveis pelos convênios foram os antigos gestores municipais, Sr. Severino Alexandre Sobrinho e Carlos Jogli Albuquerque Tavares Uchoa. Informou ainda que ajuizou a ação de improbidade administrativa, em razão do referido convênio, a qual foi tombada sob o nº 08001152-10.2017.4.05.8300, e distribuído para a 5° Vara Federal da Seção Judiciária de Pernambuco, estando atualmente ainda pendente de julgamento e que isso compreende os termos da Súmula 230 deste Colendo Tribunal.   	
	25. Em resposta ao Ofício 768/2017 (peça 8) , o Sr. Severino Alexandre Sobrinho apresentou por meio de sua procuradora as alegações de defesa (peça 21) informando que não pode ser responsável pela  omissão no dever de prestar contas do convênio, tendo em vista que foi afastado do cargo de prefeito em consequência de duas ordens judiciais da Comarca de Igarassu/PE, que o impediram de administrar o município de 28/7/2011 até 6/12/2011, quando retornou ao posto de prefeito por ordem do Superior Tribunal de Justiça, mas sendo em 9/2/2012 mais uma vez afastado do mandato eletivo municipal não tendo mais retornado ao cargo até o final do mandato em 31/12/2012 (peça 21) .
	26. De acordo com informações constantes dos autos, durante os afastamentos de 28/7/2011 até 6/12/2011 e 9/2/2012 até 31/12/2012, ocupou o cargo de prefeito de Araçoiaba/PE o Sr. Carlos Jogli Albuquerque Tavares Uchoa, que inclusive poderia ter ordenado despesas com os recursos depositados na conta específica em 20/6/2011 com as ordens bancárias 2011OB804112 de R$ 80.000,00 e 2011OB804113 de 120.000,00 (peça 18, p.3-4 e peça 21, p.3) .
	27. Sendo assim, na possibilidade de que o Sr. Carlos Jogli Albuquerque Tavares Uchoa pudesse ter gerido ou não os recursos depositados na conta específica  do Termo de Compromisso 744/2009, durante os afastamentos do titular Sr. Severino Alexandre Sobrinho foi diligenciado o Banco do Brasil para que remetesse a esta secretaria de controle externo o extrato bancário da conta corrente específica 31040-9 da agência 1361, acompanhado do extrato da respectiva  aplicação financeira, desde a sua abertura até a última movimentação de recursos.'
	20. Na instrução de peça 25, entendeu-se necessário diligenciar o Banco do Brasil, a fim de obter os extratos bancários da conta em que os recursos do Termo de Compromisso foram movimentados.
	21. Submetida à análise da unidade técnica, além da diligência proposta, o Secretário também propôs citar os Srs. Severino Alexandre Sobrinho, Joamy Alves de Oliveira e Carlos Jogli Albuquerque Tavares Uchoa, bem como diligenciar o Município de Araçoiaba/PE, a fim de obter a relação dos prefeitos que ocuparam o cargo entre 2009 e 2016, nos termos abaixo transcritos (peça 27) , cuja proposta foi acolhida pelo relator (peça 28) :
		'I. realizar a citação com responsabilidade solidária dos Srs. Severino Alexandre Sobrinho, Joamy Alves de Oliveira e Carlos Jogli Albuquerque Tavares Uchoa, com fundamento nos arts. 10, § 1º, e 12, incisos I e II, da Lei 8.443/1992 c/c o art. 202, incisos I e II, do RITCU, para que, no prazo de 15 (quinze) dias, apresentem alegações de defesa e/ou recolham aos cofres da Fundação Nacional de Saúde (Funasa) as quantias abaixo indicadas, atualizadas monetariamente a partir das respectivas datas até o efetivo recolhimento, abatendo-se na oportunidade a quantia eventualmente ressarcida, na forma da legislação em vigor:
	DATA 
	VALOR (R$) 

	25/6/2010
	200.000,00

	20/6/2011
	200.000,00

		I.1. Ocorrência: Não comprovação da boa e regular aplicação dos recursos repassados pela Fundação Nacional de Saúde à Prefeitura Municipal de Araçoiaba/PE, no âmbito do Termo de Compromisso 744/2009 (Siafi 657732) , que tinha por objeto a execução de cem módulos sanitários domiciliares do Tipo 4 no aludido município, em decorrência da omissão no dever de prestar contas e da execução parcial do objeto.
	I.2. Conduta dos responsáveis:     
		a) Severino Alexandre Sobrinho: na condição de Prefeito à época dos fatos (gestão 2009-2012) e gestor dos recursos do Termo de Compromisso 744/2009 (Siafi 657732) , não prestou contas dos recursos geridos durante seu mandato, não comprovando, portanto, a boa e regular aplicação dos recursos do ajuste e não executou a totalidade do objeto conveniado.
		b) Joamy Alves de Oliveira: na condição de Prefeito à época dos fatos (gestão 2009-2012) e gestor dos recursos do Termo de Compromisso 744/2009 (Siafi 657732) , não prestou contas dos recursos geridos durante seu mandato e não tomou as medidas administravas cabíveis para o encaminhamento da prestação de contas dos recursos geridos pelos seus antecessores ou não comprovou a impossibilidade de fazê-lo, adotando medidas assecuratórias com vistas ao resguardo do patrimônio Público, sendo, portanto, corresponsável pelos recursos geridos pelos seus antecessores conforme Súmula TCU 230;
		c) Carlos Jogli Albuquerque Tavares Uchoa: na condição de Prefeito à época dos fatos (gestão 2011-2012) e gestor dos recursos do Termo de Compromisso 744/2009 (Siafi 657732) , não prestou contas dos recursos geridos durante seu mandato e não tomou as medidas administravas cabíveis para o encaminhamento da prestação de contas dos recursos geridos pelo seu antecessor ou não comprovou a impossibilidade de fazê-lo, adotando medidas assecuratórias com vistas ao resguardo do patrimônio Público, sendo, portanto, corresponsável pelos recursos geridos pelos seus antecessores conforme Súmula TCU 230.
		(...) I.3 - informar ainda aos responsáveis que:
		a) caso venham a ser condenados pelo Tribunal, ao débito ora apurado serão acrescidos os juros de mora, nos termos do § 1º do art. 202 do RI/TCU;
		b) a demonstração da correta aplicação dos recursos perante este Tribunal deve ocorrer por meio da apresentação de documentação probatória das despesas efetuadas, tais como notas fiscais, recibos, processos de pagamento, extratos bancários da conta específica e da aplicação financeira, processos licitatórios, contratos e termos de adjudicação e homologação, bem como documentos que comprovem a execução do objeto do Termo de Compromisso;
		c) na eventualidade de serem apresentados documentos a título de prestação de contas, estes deverão vir acompanhados de justificativa pela omissão no dever de prestar contas no prazo inicialmente estabelecido, bem como de argumentos de fato e de direito hábeis e suficientes para comprovarem a boa e regular aplicação dos recursos geridos;
		d) urge esclarecer-lhes que a omissão inicial no dever de prestar contas, se não justificada, poderá ensejar o julgamento pela irregularidade das contas e a aplicação da multa prevista no art. 58, inciso II, da Lei 8.443/1992, nos termos do art. 16, inciso III, alíneas 'a' e 'b', da mesma norma, independente da comprovação da regular aplicação dos recursos no objeto pactuado;
		e) os responsáveis devem ainda, apresentar razões de justificativa para o não saneamento dos defeitos construtivos identificados pelos técnicos da Funasa nas suas vistorias e para a entrega de melhorias a pessoas não contempladas na lista aprovada pela Funasa, em descumprimento às cláusulas primeira, sétima e oitava do Termo de Compromisso.
		II. Diligenciar, nos termos do art. 11 da Lei 8.443/1992, ao Banco do Brasil, para que, no prazo de 15 (quinze) dias, a contar da ciência, apresente a esta Secretaria do TCU, a cópia dos extratos bancários da conta específica do Termo de Compromisso 744/2009 (Siafi 657732) , firmado entre a Fundação Nacional de Saúde (Funasa) e a Prefeitura Municipal de Araçoiaba/PE (agência 1361, conta corrente 31040-9) , bem como das contas de aplicação financeiras vinculadas ao ajuste, acompanhados de cópias dos cheques ou ordens de pagamento que movimentaram as respectivas contas; 
		II.1 Alertar à agência bancária que os extratos bancários solicitados se referem à conta específica de transferência voluntária federal, na qual são movimentados recursos públicos federais, e, portanto, e diante das competências constitucionais desta Corte insculpidas nos art. 70 e 71 da CF/1988, não cabe a alegação de proteção aos sigilos bancários e/ou fiscal da mesma.
		III. Diligenciar, nos termos do art. 11 da Lei 8.443/1992, à Prefeitura Municipal de Araçoiaba/PE, para que, no prazo de 15 (quinze) dias, a contar da ciência, encaminhe a esta Unidade Técnica as seguintes informações e/ou documentos alusivos ao Termo de Compromisso 744/2009 (Siafi 657732) , firmado entre a Fundação Nacional de Saúde (Funasa) e a Prefeitura Municipal de Araçoiaba/PE: 
		a) a relação de todos os Prefeitos (nome completo e CPF) que estiveram à frente do município no período de 2009 a 2016, seja em razão de seus mandatos eletivos ou em razão de afastamento temporário ou definitivo de algum gestor, acompanhado dos documentos que comprovem a posse e os afastamentos de cada um dos gestores;
		b) cópia dos extratos bancários da conta específica do Termo de Compromisso 744/2009 (Siafi 657732) , das contas de aplicação financeiras vinculadas ao ajuste; bem como de documento que comprove o encerramento da aludida conta e da devolução à Funasa de eventual saldo de recurso existente em conta.'
	22. Em resposta ao Oficio de diligência 1719/2017 (peça 41) , o Banco do Brasil encaminhou a documentação composta dos extratos bancários das contas corrente 31.040-9 e poupança 10.031040-9, ambas da agência 1361 de Igarassu (PE) , acrescentando que não foram identificadas movimentações financeiras a débito através de cheques ou ordens bancárias (peça 59) .
	23. Com relação à diligência ao município, efetuada por meio do Ofício 349/2018 (peça 77) , o Sr. Joamy Alves de Oliveira encaminhou as respostas de peças 79-83.
	24. Embora o extrato bancário encaminhado pelo município não seja o da conta específica 31040-9 do Termo de Compromisso, a falha foi suprida pelo extrato correto enviado pelo Banco do Brasil (peça 59) . 
	25. Nos referidos extratos bancários verificou-se que nos períodos de afastamentos do prefeito titular, havidos de 28/7/2011 até 6/12/2011 e 9/2/2012 até 31/12/2012, não houve saque na conta específica do Termo de Compromisso durante o período de gestão do então vice-prefeito, Sr. Carlos Jogli Albuquerque Tavares Uchoa, que substituiu o Sr. Severino Alexandre Sobrinho.
	26. Em resposta à segunda citação, realizada através do Ofício 1.721/2017 (peça 35) , o Sr. Joamy Alves de Oliveira, por meio de seus procuradores, encaminhou as alegações de defesa de peças 45 e 49. Além dos argumentos já apresentados na peça 18, referentes à citação anterior (peça 10) , solicitou que a presente Tomada de Contas Especial fosse julgada regular, haja vista a efetiva comprovação de que adotou todas as medidas necessárias para o resguardo do patrimônio público, ante à impossibilidade de prestação de contas das verbas repassadas e recebidas pelo ex-gestor. Assim, entende que não pode figurar como corresponsável no presente feito, haja vista a ausência de documentos comprobatórios, desde a gestão anterior, razão pela qual requer seja liberado da imputação solidária do débito em testilha.
	27. O Sr. Carlos Jogli Albuquerque Tavares Uchoa foi citado por meio dos Ofícios 1.716/2017 (peça 29) e 2.361/2017 (peça 66) e por edital publicado no Diário Oficial da União em 15/1/2018 (peça 68) , tendo apresentado alegações de defesa (peça 105) , cujo fundamento principal é o fato descrito no item 25 supra, além de solicitar sua exclusão desta tomada de contas especial por não ter qualquer correlação com as condutas dos demais gestores.
	28. O Sr. Severino Alexandre Sobrinho, foi citado por meio do Ofício 1.718/2017 (peça 32) , efetivamente recebido pelo próprio em 15/8/2017 (peça 47) . O responsável foi citado sobre as mesmas irregularidades e condutas descritas na anterior citação, realizada através do Ofício 768/2017 (peça 8) , ocasião em que apresentou as alegações de defesa (peça 21) . Todavia, não apresentou novos elementos de defesa para a segunda citação.
	29. Acerca das informações encaminhadas pelo Banco do Brasil (peça 59) , este havia deixado de encaminhar os nomes de todos os favorecidos com as movimentações financeiras a débito da conta específica do convênio.
	30. Dessa forma, por meio da instrução de peça 106, propôs-se nova diligência ao Banco do Brasil, nos seguintes termos:
	'I. diligência, nos termos do art. 11 da Lei 8.443/1992, ao Banco do Brasil, para que, no prazo de 15 dias, a contar da ciência, apresente a esta secretaria do TCU, as cópias dos documentos bancários com os nomes dos favorecidos com as seguintes movimentações financeiras a débito  da conta corrente específica 31.040-9 e poupança 10.031040-9,  ambas da agência 1361 de Igarassu/PE, onde foram depositados os recursos do Termo de Compromisso 744/2009 (Siafi 657732) , de 31/12/2009, firmado entre a Fundação Nacional de Saúde (Funasa) e a Prefeitura Municipal de Araçoiaba/PE:	
	a) saque contra recibo de R$ 95.886,37, em 15/10/2010, peça 98, p. 5;
	b) saque contra recibo de R$ 3.384,03, em 15/10/2010, peça 98, p. 5;
	c) transferência autorizada R$ 3.276,40, em 15/10/2010, peça 98 p. 6;
	d) saques para pagamentos R$ 37.400,00, em 19/11/2010, peça 98, p. 5;
	e) saques para pagamentos via R$ 50.999,28, em 13/12/2010, peça 98, p. 7;
	f) transferência autorizada R$ 2.830,20, em 15/12/2010, peça 98, p. 7;
	g) saques para pagamentos via R$ 3.113,30, em 16/12/2010, peça 98, p. 7;
	h) aviso de débito R$ 100.000,00, em 11/07/2011, peça 98, p. 14;
	i) transferência autorizada R$ 50.000,00, em 12/07/2011, peça 98, p. 14;
	j) aviso de débito R$ 40.000,00, em 14/07/2011, peça 98, p. 14;
	k) pagamentos diversos R$ 76.868,88, em 06/01/2012, peça 98, p. 20.  	
	I.1. alertar à agência bancária que os extratos bancários solicitados referem-se à conta específica em que foram movimentados recursos públicos federais, e, portanto, diante das competências constitucionais desta Corte, insculpidas nos art. 70 e 71 da CF/1988, não cabe a alegação de proteção aos sigilos bancários e/ou fiscal.' 
	31. Em resposta, o Banco do Brasil encaminhou as informações solicitadas (peça 109) , as quais passamos a analisar.
	Exame técnico
	32. Conforme informações contidas nos extratos bancários encaminhados pelo Banco do Brasil (peça 109) , as movimentações a débito com recursos do convênio tiveram os seguintes beneficiários:
	Data do débito
	Valor
	Beneficiário
	Mandatário

	15/10/2010
	95.886,37
	Lumir Tran e Cons Ltda.
	Severino Alexandre Sobrinho.

	15/10/2010
	3.384,03
	Pagamento de GPS - INSS
	
	15/10/2010
	3.276,40
	Pref. Municipal de Araçoiaba - Tributos
	
	25/10/2010
	60.000,00
	Pref. Municipal de Araçoiaba
	
	19/11/2010
	37.400,00
	Lumir Tran e Cons Ltda.
	
	13/12/2010
	50.999,28
	Lumir Tran e Cons Ltda.
	
	15/12/2010
	2.830,20
	Pref. Municipal de Araçoiaba - Tributos
	
	16/12/2010
	3.113,30
	Pagamento de GPS - INSS
	
	11/7/2011
	100.000,00
	Pref. Municipal de Araçoiaba - FP
	
	12/7/2011
	50.000,00
	Pref. Municipal de Araçoiaba - FE
	
	14/7/2011
	40.000,00
	Pref. Municipal de Araçoiaba - FE
	
	6/1/2012
	76.868,88
	Lumir Tran e Cons Ltda.
	
	TOTAL
	523.758,46
	
	33. O valor dos débitos com a realização de pagamentos e transferências (R$ 523.758,46) , supera o total do convênio (R$ 413.245,22) , em razão de o município ter efetuado dois depósitos na conta do convênio, nos valores de R$ 51.000,00 e R$ 100.000,00, respectivamente em 13/12/2010 e 6/1/2012 (peça 109, p. 5 e 18) . Em 6/9/2017 havia um saldo na conta poupança ouro de R$ 89,24 (peça 59, p. 27) .
	34. À vista do quadro do item 32, confirma-se que todos os pagamentos e transferências com recursos do convênio se deram na gestão do Sr. Severino Alexandre Sobrinho.
	35. Quanto ao Sr. Carlos Jogli Albuquerque Tavares Uchoa, que exerceu o mandato de prefeito entre 28/7/2011 e 6/12/2011 e 9/2/2012 até 31/12/2012, restou comprovado que não geriu qualquer recurso do convênio, tendo o prazo para apresentação da prestação de contas ocorrido na gestão de seu sucessor. Dessa forma, não há nenhuma irregularidade ou conduta a ser imputada ao responsável, devendo suas contas ser julgadas regulares.
	36. De igual forma, o Sr. Joamy Alves de Oliveira também não geriu recursos do convênio. Restou evidente que o responsável adotou as medidas ao seu alcance, consubstanciada em representação encaminhada ao TCU, onde requereu a instauração de tomada de contas especial contra os Srs. Severino Alexandre Sobrinho e Carlos Jogli Albuquerque Tavares Uchoa, em razão de irregularidades praticadas em 8 convênios, dentre os quais o aqui tratado. A representação foi autuada e tratada nos autos do TC Processo 004.594/2014-2, no qual foi prolatado o Acórdão 1767/2014-TCU-Segunda Câmara, Rel. Min. Marcos Bemquerer, nos seguintes termos:
	'1.7. Informar:
	1.7.1. ao representante que cabe ao órgão/entidade concedente dos recursos federais esgotar as medidas administrativas de sua alçada e, caso necessário, instaurar processo de tomada de contas especial a ser apreciado posteriormente pelo TCU, esclarecendo, ainda, que há a possibilidade de suspensão da inadimplência do município caso o administrador atual, estando comprovadamente impossibilitado de prestar contas, tenha tomado medidas para o resguardo do patrimônio público, nos termos do art. 72, §§ 4º ao 8º, da Portaria Interministerial MP/MF/MCT n. 507/2011, que rege a matéria.'
	37. O responsável ingressou ainda com Ação Civil Pública por Ato de Improbidade Administrativa (peça 45, p. 4-28) contra o Sr. Severino Alexandre Sobrinho. Dessa forma, resta afastada a aplicação da Súmula TCU 130, em relação ao Sr. Joamy Alves de Oliveira, não havendo nenhuma irregularidade ou conduta a ser imputada ao responsável, devendo suas contas ser julgadas regulares.
	38. Quanto aos valores transferidos ao município, conforme demonstrado no quadro do item 32, não há elementos que comprovem que o ente municipal se beneficiou desses recursos, relevando considerar que também houve créditos na conta realizados pelo município. Assim, ante a omissão do dever de prestar contas e não havendo outros elementos nos autos, a tão somente identificação de transferências para contas de titularidade do município não é suficiente para o chamamento aos autos do ente federado. Ademais, poderá o responsável exercer seu direito de regresso se entender que houve benefício ao ente municipal.
	39. De todo o exposto, verifica-se que o responsável foi citado em razão da omissão do dever de prestar contas e da execução parcial do objeto. Apesar de a Funasa ter apontado, sob o aspecto técnico, a execução de 88,4% das obras, conforme constou do item 30 do Relatório de TCE 12/2015 (peça 1, p. 307) , não há nos autos nenhum documento relativo à prestação de contas (processo licitatório, relatórios de medição, termo de recebimento das obras, notas fiscais, etc.) que possa estabelecer o nexo de causalidade entre os valores debitados na conta do convênio (item 32) e as obras realizadas. Dessa forma, permanece o débito pelo valor total recebido da Funasa, ante a omissão do dever de prestar contas, devendo a responsabilidade recair, exclusivamente, sobre o Sr. Severino Alexandre Sobrinho, que geriu a totalidade dos recursos do convênio.
	40. Com relação à prescrição da pretensão punitiva do TCU, conforme Acórdão 1441/2016-TCU-Plenário, que uniformizou a jurisprudência acerca dessa questão, subordina-se ao prazo geral de prescrição indicado no art. 205 do Código Civil, que é de 10 anos, contado da data de ocorrência da irregularidade sancionada, nos termos do art. 189 do Código Civil, sendo este prazo interrompido pelo ato que ordenar a citação, a audiência ou a oitiva do responsável. No caso em exame, as despesas com os recursos do convênio foram realizadas até 6/1/2012. Tendo sido o ato de ordenação da citação assinado em 30/3/2017 (peça 7) , não houve o decurso de prazo superior a 10 anos. Portanto, não ocorreu a prescrição da pretensão punitiva.
	Conclusão
	41. Em face da análise promovida na seção 'exame técnico', restou demonstrada a ausência de irregularidades e condutas praticadas pelos responsáveis Joamy Alves de Oliveira e Carlos Jogli Albuquerque Tavares Uchoa, devendo suas contas ser julgadas regulares.
	42. Por outro lado, embora o prazo para a prestação de contas tenha recaído sobre a gestão do Sr. Joamy Alves de Oliveira, este se viu impossibilitado de prestar contas dos recursos, ante a ausência de documentos do ajuste no município, todavia adotou as providências para o resguardo do patrimônio público, conforme tratado nos itens 36 e 37, afastando assim sua responsabilidade.
	43. Considerando que o Sr. Severino Alexandre Sobrinho geriu a totalidade dos recursos e que a prestação de contas não foi apresentada, e ainda, que inexistem nos autos elementos que demonstrem sua boa-fé ou a ocorrência de outros excludentes de ilicitude, punibilidade ou culpabilidade, suas contas devem, desde logo, ser julgadas irregulares, nos termos do art. 202, § 6º, do Regimento Interno do TCU, procedendo-se à sua condenação em débito, aplicando-lhe ainda a multa prevista no art. 57 da Lei 8.443/1992.
	Proposta de encaminhamento
	44. Diante do exposto, submetem-se os autos à consideração superior, propondo-se a adoção das seguintes medidas:
	a)	acatar as alegações de defesa apresentadas pelos Srs. Joamy Alves de Oliveira e Carlos Jogli Albuquerque Tavares Uchoa;
	b) 	com fundamento nos arts. 1º, inciso I, 16, inciso I, da Lei 8.443/1992 c/c os arts. 17 e 23, inciso I, da mesma Lei, e com arts. 1º, inciso I; 207 e 214, inciso I, do Regimento Interno, que sejam julgadas regulares as contas dos Srs. Joamy Alves de Oliveira e Carlos Jogli Albuquerque Tavares Uchoa, prefeitos do Município de Araçoiaba/PE, nos períodos de 2013 a 2017 e de 28/7/2011 e 6/12/2011 e 9/2/2012 até 31/12/2012, respectivamente, dando-lhes quitação plena;
	c)	com fundamento nos arts. 1º, inciso I, 16, inciso III, alínea 'a', da Lei 8.443/1992 c/c os arts. 19 e 23, inciso III, da mesma Lei, e com arts. 1º, inciso I; 209, inciso I; 210 e 214, inciso III, do Regimento Interno, que sejam julgadas irregulares as contas do Sr. Severino Alexandre Sobrinho, prefeito do Município de Araçoiaba/PE, no período de 2005 a 2012 (excluído o período de 28/7/2011 a 6/12/2011 e 9/2/2012 a 31/12/2012) , condenando-o ao pagamento das quantias a seguir especificadas, com a fixação do prazo de quinze dias, a contar da notificação, para comprovarem, perante o Tribunal (art. 214, inciso III, alínea 'a', do Regimento Interno) , o recolhimento da dívida aos cofres do Tesouro Nacional, atualizada monetariamente e acrescida dos juros de mora, calculados a partir das datas discriminadas, até a data do recolhimento, na forma prevista na legislação em vigor.
	Valor Histórico (R$) 
	Data de Ocorrência

	80.000,00
	29/6/2010

	120.000,00
	29/6/2010

	80.000,00
	22/6/2011

	120.000,00
	22/6/2011

	d)	aplicar Sr. Severino Alexandre Sobrinho, a multa prevista no art. 57 da Lei 8.443/92 c/c o art. 267 do RITCU, fixando-lhe o prazo de quinze dias, a contar da notificação, para que comprove, perante o Tribunal (art. 214, III, a, do Regimento Interno do TCU) , o recolhimento da dívida aos cofres do Tesouro Nacional, atualizada monetariamente desde a data do acórdão que vier a ser proferido por este Tribunal até a do efetivo recolhimento, se pagas após o vencimento, na forma da legislação em vigor;
	e) 	autorizar, desde logo, nos termos do art. 28, inciso II, da Lei 8.443/1992, a cobrança judicial dos responsáveis, caso não atendidas as notificações;
	f)	autorizar desde logo, se requerido pelo responsável, o pagamento das dívidas, em até 36 parcelas mensais e consecutivas, nos termos do art. 26 da Lei 8.443/1992 c/c o art. 217 do Regimento Interno, fixando-lhe o prazo de quinze dias, a contar do recebimento da notificação, para comprovar perante o Tribunal o recolhimento da primeira parcela, e de trinta dias, a contar da parcela anterior, para comprovar o recolhimento das demais parcelas, devendo incidir sobre cada valor mensal, atualizado monetariamente, os juros de mora devidos, na forma prevista na legislação em vigor, alertando-o que a falta de comprovação do recolhimento de qualquer parcela importará no vencimento antecipado do saldo devedor, nos termos do § 2º do art. 217 do Regimento Interno deste Tribunal; e
	g)	enviar cópia do Acórdão que vier a ser proferido à Fundação Nacional de Saúde, aos responsáveis e ao Município de Araçoiaba/PE, para ciência, informando que a deliberação, acompanhada do Relatório e Voto que a fundamentarem, estará disponível para consulta no endereço www.tcu.gov.br/acordaos, além de esclarecer que, caso requerido, o TCU poderá fornecer sem custos as correspondentes cópias, de forma impressa."
3.	Enfim, por intermédio do Exmo. Sr. Procurador Rodrigo Medeiros de Lima, o MPTCU anuiu à aludida proposta da unidade técnica, tendo consignado o seu parecer à Peça 121 nos seguintes termos:
	" (...) Diante dos elementos constantes dos autos, este representante do Ministério Público de Contas da União manifesta-se de acordo com o encaminhamento proposto pela unidade instrutiva, em pareceres uniformes (peças 111-113) , sugerindo, no entanto, alterar no item 'c' da proposta de encaminhamento (peça 111, p.10) quanto (i) ao cofre credor a ser ressarcido, que deverá ser o da Funasa; e (ii) aos dispositivos que fundamentam o julgamento das contas do responsável, que deverão ser os arts. 1º, inciso I, 16, inciso III, alínea 'c', da Lei 8.443/1992 c/c os arts. 19 e 23, inciso III, da mesma Lei, e com arts. 1º, inciso I; 209, inciso III; 210 e 214, inciso III, do Regimento Interno (RI/TCU) ."
4.	Estando, contudo, o processo pautado e apregoado para o julgamento na 2ª Câmara do TCU em 6/10/2020, o presente feito foi automaticamente transferido para o julgamento na 2ª Câmara do TCU em 13/10/2020, diante da ausência de quórum naquela sessão de julgamento a partir do impedimento de uma julgadora e da subsequente saída de dois julgadores.
É o Relatório.

8.1. Carlos Carvalho Rocha (OAB-DF 36.214), entre outros, representando Carlos Jogli Albuquerque Tavares Uchoa;  
8.2. Luís Alberto Gallindo Martins (OAB-PE 20.189), entre outros, representando Joamy Alves de Oliveira;  
8.3. Marília Mousinho Lopes Falcão (OAB-PE 25.862), representando Severino Alexandre Sobrinho.

Procurador Rodrigo Medeiros de Lima.

TOMADA DE CONTAS ESPECIAL. FUNASA. TERMO DE COMPROMISSO. OMISSÃO DO DEVER DE PRESTAR CONTAS. EXECUÇÃO APENAS PARCIAL DO OBJETO. NÃO CONSECUÇÃO DOS OBJETIVOS FIXADOS. CITAÇÃO. AUSÊNCIA DE NEXO CAUSAL ENTRE OS RECURSOS FEDERAIS REPASSADOS E OS SUPOSTOS DISPÊNDIOS. NÃO COMPROVAÇÃO DA BOA E REGULAR APLICAÇÃO DOS RECURSOS FEDERAIS TRANSFERIDOS. EXCLUSÃO DA RESPONSABILIDADE DE DOIS RESPONSÁVEIS. REJEIÇÃO DAS ALEGAÇÕES DE DEFESA PARA O GESTOR-ANTECESSOR. CONTAS IRREGULARES. DÉBITO. MULTA. COMUNICAÇÃO.

TOMADA DE CONTAS ESPECIAL (TCE)

Secretaria de Controle Externo de Tomada de Contas Especial (Secex-TCE).

Trata-se de tomada de contas especial instaurada pela Fundação Nacional de Saúde (Funasa) em desfavor de Severino Alexandre Sobrinho e Joamy Alves de Oliveira, como então prefeitos de Araçoiaba - PE (gestões: 2005-2012 e 2013-2016, respectivamente) , diante da omissão no dever de prestar contas do Termo de Compromisso TC/PAC n.º 744/2009 destinado à execução de melhorias sanitárias domiciliares por meio do aporte de recursos federais sob o valor de R$ 400.000,00, tendo a vigência do ajuste sido estipulada para o período de 31/12/2009 a 23/6/2013.
2.	A partir do Relatório de Tomada de Contas Especial n.º 12, de 2015 (Peça 1, p. 293-309) , o tomador de contas assinalou a responsabilidade solidária de Severino Alexandre Sobrinho, como gestor dos aludidos recursos federais, e Joamy Alves de Oliveira, como gestor-sucessor, pelo dano ao erário sob o valor original de R$ 400.000,00 em face da omissão na prestação de contas dos recursos federais repassados. 
3.	No âmbito do TCU, a Secex-TCE promoveu a citação solidária de Joamy Alves de Oliveira e Severino Alexandre Sobrinho, além de Carlos Jogli Albuquerque Tavares Uchoa, como gestor-substituto durante o período de 28/7 a 6/12/2011 e de 9/2 a 31/12/2012.
4.	Regularmente notificados, os responsáveis (Joamy Alves de Oliveira, Severino Alexandre Sobrinho e Carlos Jogli Albuquerque Tavares Uchoa) apresentaram as suas respectivas defesas. 
5.	Em sua defesa, Severino Alexandre Sobrinho apresentou, em síntese, as seguintes alegações: (a) teria sido afastado do cargo, por duas vezes, em face de decisão judicial, tendo a 1ª vez ocorrido, entre 28/7 e 6/12/2011, pela Ação Civil Pública 0001074-65.2011.8.17.0710, e a 2ª vez ocorrido, entre 9/2 e 31/12/2012, pela Ação Civil Pública 3041-48.2011.8.17.0710) ; (b) os sucessivos afastamentos teriam impedido a comprovação da boa e regular aplicação dos recursos federais; (c) o prazo para a prestação de contas do aludido ajuste teria expirado na gestão do seu sucessor; e (d) não lhe deveria ser imputado o débito pelo valor total do aludido termo de compromisso, já que teria executado 88,4% do objeto pactuado, e, assim, o eventual dano ao erário seria de apenas 11,6% do valor total repassado, correspondendo a R$ 46.400,00.
6.	Por sua vez, Joamy Alves de Oliveira apresentou, sucintamente, as seguintes alegações: (a) os antigos gestores municipais (Severino Alexandre Sobrinho e Carlos Jogli Albuquerque Tavares Uchoa) seriam os responsáveis pelos ajustes; (b) a ação de improbidade teria sido ajuizada contra o gestor-antecessor ante a impossibilidade de prestar contas, além de ter sido solicitada a suspensão da inadimplência do município; e (c) não seria responsável pela execução do ajuste, nem, tampouco, pela omissão na prestação de contas, já que teria adotado as medidas necessárias para a devida proteção do patrimônio público, ante a impossibilidade de prestação de contas dos recursos federais repassados e recebidos do gestor-antecessor, nos termos da Súmula n.º 230 do TCU.
7. 	Já Carlos Jogli Albuquerque Tavares Uchoa apresentou, em suma, as seguintes alegações: (a) não haveria saldo financeiro na conta específica do ajuste, ao assumiu a gestão do município em 9/2/2012, nem os demais elementos comprobatórios necessários para finalizar a execução do objeto pactuado; (b) teria ajuizado, ainda em 2012, a Ação de Improbidade Administrativa  0000854-33.2012.8.17.0710, como prefeito interino, em desfavor de Severino Alexandre Sobrinho, tendo ela sido autuada na Justiça Federal sob o n.º 0003838-76.2015.4.05.8300 para resguardar o patrimônio públicos, nos termos da Súmula n.º 230 do TCU; e (c) não teria atuado como ordenado de despesas no âmbito do Termo de Compromisso n.º 744/2009, nem, tampouco, teria movimentado a conta específica do ajuste. 
8.	De todo modo, após a análise final do feito, a unidade técnica pugnou pela irregularidade das contas de Severino Alexandre Sobrinho para a condenação em débito sob o valor original de R$ 400.000,00 a ser ressarcido em favor do Tesouro Nacional, além da aplicação de multa, nos termos dos arts. 16, III, alínea "a", e 57 da Lei n.º 8.443, de 1992, sem prejuízo da regularidade das contas de Joamy Alves de Oliveira e Carlos Jogli Albuquerque Tavares Uchoa, nos termos do art. 16, I, da Lei n.º 8.443, de 1992.
9.	O MPTCU anuiu à referida proposta da unidade técnica, sugerindo, entretanto, o art. 16, III, alínea "c", da Lei n.º 8.443, de 1992, como fundamento para a condenação do aludido responsável, além de indicar que o ressarcimento deveria ser feito em favor da Funasa.  
10.	O TCU pode incorporar o parecer da unidade técnica a estas razões de decidir, sem prejuízo, todavia, de excluir a responsabilidade de Carlos Jogli Albuquerque Tavares Uchoa e Joamy Alves de Oliveira neste processo.
11.	A Secex-TCE evidenciou a responsabilidade de Severino Alexandre Sobrinho em função de todos os pagamentos e transferências com os aludidos recursos federais terem ocorrido durante a sua gestão e, apesar de a Funasa ter apontado a suposta execução de 88,4% das obras (Peça 1, p. 307) , em face de não ter sido apresentado qualquer documento sobre a prestação de contas, a exemplo do processo licitatório, dos relatórios de medição, do termo de recebimento das obras e notas fiscais, restando, por aí, afastado o nexo causal entre os recursos federais aportados e os valores sacados na conta do ajuste em prol das supostas obras, além de não subsistir a efetiva comprovação sobre o eventual benefício da parcela executada em prol da população local.
12.	A suposta responsabilidade, todavia, de Joamy Alves de Oliveira restaria afastada no presente processo, até porque ele não teria efetivamente gerido os recursos federais, restando evidente que o referido gestor teria adotado as medidas para o efetivo resguardo do erário federal pelo envio de representação ao TCU para a autuação da tomada de contas especial em desfavor de Severino Alexandre Sobrinho e Carlos Jogli Albuquerque Tavares Uchoa, diante de irregularidades praticadas em oito convênios, além de ter ajuizado a ação civil pública por ato de improbidade administrativa contra Severino Alexandre Sobrinho em face das diversas irregularidades na aplicação e na prestação de contas dos recursos federais provenientes da Funasa (Peça 45, p. 4-28) .  
13.	Já a suposta responsabilidade de Carlos Jogli Albuquerque Tavares Uchoa também restaria afastada neste processo, já que ele não teria efetivamente gerido os aludidos recursos federais, tendo o prazo para a prestação de contas transcorrido durante a gestão do sucessor.    
14.	Bem se vê que, para além da malsinada omissão na prestação de contas do aludido acordo, outras graves falhas teriam sido perpetradas pela ausência dos documentos técnicos necessários à efetiva comprovação da execução do objeto pactuado e, assim, não teria restado evidenciada a boa e regular aplicação dos recursos federais repassados, nem a necessária funcionalidade das melhorias sanitárias domiciliares (parcialmente executadas) em prol da população local.
15.	Não por acaso, em sintonia, entre outros, com os Acórdãos 1.194/2009 e 3.991/2015, da 1ª Câmara, os Acórdãos 27/2004, 6.235/2013 e 3.223/2017, da 2ª Câmara, e os Acórdãos 11/1997 e 997/2015, do Plenário, a jurisprudência do TCU estaria firmada no sentido da pessoal responsabilidade do gestor pela efetiva comprovação da boa e regular aplicação dos recursos federais recebidos, submetendo todo aquele que administra os recursos públicos ao dever de demonstrar o correto emprego dos valores federais, nos termos do art. 70, parágrafo único, da Constituição de 1988 e do art. 93 do Decreto-Lei n.º 200, de 1967.
16. 	Por esse prisma, como a ausência dos documentos comprobatórios sobre o efetivo dispêndio na execução do aludido objeto pactuado impediu o imprescindível estabelecimento do necessário nexo causal entre os recursos federais repassados e os supostos dispêndios incorridos no referido ajuste, resultando na ausência de efetiva demonstração sobre a boa e regular aplicação dos recursos federais transferidos, a partir, por exemplo, da subsequente ausência de funcionalidade da aludida parcela de obra em prol da comunidade local, restou configurada a ofensa não só às regras legais, mas também aos princípios basilares da administração pública, já que, ao final e ao cabo, o gestor-antecessor deixou de prestar satisfação à sociedade sobre o efetivo emprego dos recursos públicos postos à sua disposição, e, desse modo, restaria efetivamente confirmada a presunção legal de dano ao erário pela integralidade dos valores federais repassados para a subsequente condenação do aludido responsável em débito e em multa.
17. 	Não subsistiria, enfim, a eventual prescrição da pretensão punitiva do TCU sobre o presente caso concreto, nos termos do Acórdão 1441/2016-TCU-Plenário, diante da ausência do transcurso de mais de dez anos entre a ordem para a citação no âmbito do TCU, em 30/3/2017 (Peça 7) , e a data fatal para a prestação de contas final do aludido ajuste, em 22/8/2013 (Peça 2, p. 111) .
18. 	Eis que, por meio do aludido Acórdão 1.441/2016 proferido na Sessão Extraordinária de 8/6/2016, o Plenário do TCU firmou o seu entendimento no sentido de que a prescrição da pretensão punitiva deve seguir a regra geral do prazo decenal, contado a partir do fato, em linha com o art. 205 do Código Civil brasileiro, interrompendo a contagem do aludido prazo com a ordem de citação, nos termos do art. 240, caput, da Lei n.º 13.105 (Código Processual Civil) , de 2015.
19. 	Sem prejuízo, no entanto, do respeito a esse entendimento do Tribunal, deve ser reiterada a minha ressalva já registrada em vários outros julgados do TCU no sentido de que, na ausência de lei específica, o TCU não deveria aplicar qualquer prazo prescricional sobre a referida pretensão punitiva ou, então, na pior das hipóteses, o Tribunal deveria aplicar a regra prescricional fixada pela Lei n.º 9.873, de 1999, não só porque ela trata diretamente de prescrição no âmbito do direito administrativo sancionador, mas também porque, entre outras medidas, a aludida lei manda aplicar o prazo prescricional penal, quando a infração administrativa também configure crime, além de determinar expressamente que, diante de ilícito continuado ou permanente, a contagem do prazo deve iniciar a partir da cessação do aludido ilícito.
20. 	A despeito, então, de registrar essa minha posição pessoal, o TCU deve pugnar pela pronta aplicação da multa legal em desfavor do aludido responsável a partir do entendimento fixado pelo aludido Acórdão 1441/2016-TCU-Plenário.
21.	De toda sorte, como os aludidos recursos federais decorreriam do Programa de Aceleração do Crescimento (PAC) , a dívida deve ser recolhida em favor do Tesouro Nacional, nos termos do art. 6º, § 2º, da Lei n.º 11.578, de 2007, ao dispor sobre a transferência obrigatória de recursos financeiros para a execução das ações do PAC pelos Estados, Distrito Federal e Municípios.
22. 	Diante, portanto, dos elementos de convicção até obtidos neste processo, o TCU deve julgar irregulares as contas de Severino Alexandre Sobrinho para condená-lo ao pagamento do correspondente débito, além de lhe aplicar a multa prevista no art. 57 da Lei n.º 8.443, de 1992, sem prejuízo de excluir a responsabilidade de Joamy Alves de Oliveira e Carlos Jogli Albuquerque Tavares Uchoa no presente processo.
Ante o exposto, pugno pela prolação do Acórdão ora submetido a este Colegiado.
TCU, Sala das Sessões, em 13 de outubro de 2020.
Ministro-Substituto ANDRÉ LUÍS DE CARVALHO 
Relator